ACORDAO-COMPLETO-2496812

ACÓRDÃO 2787/2021 ATA 46/2021 - PLENÁRIO

VISTOS, relatados e discutidos estes autos de relatório de auditoria realizado nas obras de adequação de capacidade e duplicação da BR116, no estado do Rio Grande do Sul, entre os municípios de Porto Alegre e Pelotas, licitadas pelo Departamento Nacional de Infraestrutura de Transportes (DNIT) por meio da Concorrência 342/2010-00, Lote 2 (segmento: km 325,00 ao km 351,34) .
ACORDAM os Ministros do Tribunal de Contas da União, reunidos em sessão do Plenário, diante das razões expostas pelo relator, em: 
9.1. acolher, com fundamento no art. 250, inciso V, § 1º c/c § 7º do Regimento Interno do TCU, as manifestações apresentadas pelo Departamento Nacional de Infraestrutura de Transportes (DNIT) e pelas empresas Magna Engenharia Ltda. e Constran S/A Construções e Comércio em recuperação judicial;
9.2. determinar a juntada de cópias do relatório de auditoria (peça 23) , da instrução técnica, bem como do relatório, do voto e do acórdão que prolatado ao processo TC Processo 003.063/2012-7; 
9.3. encaminhar ao Departamento Nacional de Infraestrutura de Transportes (DNIT) e às empresas Constran S/A Construções e Comércio em recuperação judicial e Magna Engenharia Ltda. cópia do acórdão proferido, bem como do relatório e do voto que fundamentam;
9.4. arquivar o presente processo, com fundamento no art. 250, inciso I, c/c § 1º do Regimento Interno do TCU.

Relatório de auditoria, no âmbito do Fiscobras 2019, nas obras de adequação de capacidade e duplicação da BR-116/RS, Lote 2 (segmento: km 325,00 ao km 351,34), entre os municípios de Porto Alegre e Pelotas. Análise das oitivas.

Departamento Nacional de Infraestrutura de Transportes (DNIT).

3. Interessados/Responsáveis:
3.1. Interessados: Congresso Nacional (vinculador); Constran S/A-construções e Comércio (61.156.568/0001-90); Departamento Nacional de Infraestrutura de Transportes (04.892.707/0001-00); Magna Engenharia Ltda (33.980.905/0001-24).

13.1. Ministros presentes: Ana Arraes (Presidente), Walton Alencar Rodrigues (Relator), Augusto Nardes, Raimundo Carreiro, Bruno Dantas, Vital do Rêgo e Jorge Oliveira.
13.2. Ministros-Substitutos convocados: Augusto Sherman Cavalcanti e Marcos Bemquerer Costa.
13.3. Ministro-Substituto presente: André Luís de Carvalho.

WALTON ALENCAR RODRIGUES

Adoto, como relatório, instrução acolhida pelo escalão dirigente da Secretaria de Fiscalização de Infraestrutura Rodoviária e de Aviação Civil (SeinfraRod) :
INTRODUÇÃO
Tratase de análise das respostas às oitivas relativas aos indícios de irregularidade encontrados em auditoria nas obras de adequação de capacidade e duplicação da BR116, no estado do Rio Grande do Sul, entre os municípios de Porto Alegre e Pelotas, licitadas pelo Departamento Nacional de Infraestrutura de Transportes (DNIT) por meio da Concorrência 342/2010-00, Lote 2 (segmento: km 325,00 ao km 351,34) .
HISTÓRICO
Foi realizada uma série de auditorias no âmbito do Fiscobras 2019, cujo objeto contempla os contratos elencados na Tabela 1 a seguir, referentes aos nove lotes de duplicação da BR-116/RS:
Tabela 1 - Contratos fiscalizados 
	Lote
	Contrato
	Processo TCU

	1
	457/2012
	Processo 008.060/2019-3

	2
	458/2012
	Processo 008.059/2019-5

	3
	459/2012
	Processo 008.057/2019-2

	4
	460/2012
	Processo 008.064/2019-9

	5
	461/2012
	Processo 008.065/2019-5

	6
	462/2012
	Processo 008.061/2019-0

	7
	463/2012
	Processo 008.066/2019-1

	8
	464/2012
	Processo 008.067/2019-8

	9
	465/2012
	Processo 008.068/2019-4

O Contrato 458/2012 foi firmado entre o DNIT e a empresa Constran S/A Construções e Comércio (valor inicial a preços iniciais  PI, R$ 106.136.702,64, ref. set./2009) . No relatório de fiscalização (peça 23, p. 3) , foram apontados os seguintes achados:
a) serviços deteriorados pela exposição prolongada a intempéries, decorrente do descompasso entre as etapas da obra e da atuação inadequada da fiscalização do DNIT, da supervisora e da construtora; e 
b) atrasos na execução da obra constituem fato antieconômico e ineficiente.
Como resultado da auditoria no Lote 2, foi proposto o seguinte encaminhamento pela equipe de fiscalização (peça 23, p. 3) :
a) promover audiências e oitivas dos responsáveis pela deterioração de serviços executados; 
b) recomendar ao DNIT que inclua, no cronograma de execução de suas obras rodoviárias, prazo suficiente para a expedição das licenças de utilização das áreas de apoio (jazidas) , ou, como solução alternativa, somente expeça a ordem de início dos serviços após a certificação de que a quantidade de jazidas com licenças expedidas seja em número suficiente para permitir o trabalho em campo sem comprometimento do cronograma físico da obra; e
c) promover a juntada de cópias do presente relatório de auditoria, bem como do Relatório, do Voto e do Acórdão que vier a ser prolatado aos processos TC 003.063/20127 e TC 017.210/20178.
Frise-se que achados semelhantes estão sendo tratados no âmbito dos demais processos da BR-116/RS, elencados na Tabela 1. Ademais, ressalta-se que já foram prolatados os Acórdão 3139/2020-TCU-Plenário (Lote 3) , 339/2021-TCU-Plenário (Lote 3) , 3.041/2019-TCU-Plenário (Lote 4) , 3.185/2020TCUPlenário (Lote 4) , 1.003/2021TCUPlenário (Lote 4) e 3.042/2019TCU-Plenário (Lote 8) , todos de relatoria do Ministro Walton Alencar Rodrigues.
Por meio de despacho (peça 25) , o titular da unidade técnica, em observância ao Memorando Circular 30/2012Segecex, de 25/7/2012, propôs, preliminarmente, a realização das oitivas do DNIT, da executora e da supervisora quanto ao achado III.1 apontado no relatório de fiscalização (peça 23) , referente à deterioração de serviços de base de brita graduada, decorrente do descompasso na execução das camadas de pavimento, deixando para momento posterior a expedição da recomendação alvitrada e a promoção de juntada de peças do processo aos autos de interesse. 
Assim, foram feitas as oitivas do DNIT, da empresa construtora, Constran S/A Construções e Comércio em recuperação judicial e da empresa supervisora, Magna Engenharia Ltda., conforme Tabela 2 abaixo:
Tabela 2 - Oitivas dos responsáveis
	Responsável
	Ofício
	Ciência de Comunicação (AR) 
	Resposta à oitiva

	Departamento Nacional de Infraestrutura de Transportes  DNIT
	678/2019 (peça 28) 
	Peça 31
	Peça 38

	Magna Engenharia Ltda. (CNPJ: 33.980.905/000124) 
	679/2019 (peça 29) 
	Peça 32
	Peça 36

	Constran S/A Construções e Comércio em recuperação judicial (CNPJ: 61.156.568/000190) 
	680/2019 (peça 30) 
	Peça 33
	Peças 39 e 40

	Fonte: peça 41

A título de informação, a Constran entrou, em 17/7/2017, com pedido de recuperação judicial junto à 2ª Vara de Falências e Recuperações Judiciais da Comarca de São Paulo (TJSP) , Processo 1069420-76.2017.8.26.0100. A concessão da recuperação judicial ocorreu em 10/8/2018 (peça 53) .
O exame técnico que se segue analisará as manifestações apresentadas em relação à deterioração de serviços de base de brita graduada, decorrente do descompasso entre etapas da obra (tópico I) .
Além da análise das respostas às oitivas, em virtude da existência de encaminhamentos pendentes propostos no relatório de fiscalização, será verificada também a pertinência da manutenção desses (tópico II) .
EXAME TÉCNICO
I.	Oitiva sobre a deterioração de serviços de base de brita graduada, decorrente do descompasso entre etapas da obra.
Conforme será detalhado adiante, as respostas apresentadas pelo DNIT, pela construtora e pela supervisora são, em essência, semelhantes, e se resumem basicamente a quatro questões: elevação nos preços dos materiais betuminosos (subtópico I.2.1) , proteção da base com CBUQ em curto prazo (subtópico I.2.2) , insuficiência de recursos destinados à obra (subtópico I.2.3) e imbróglio sobre a renovação ou não de garantia contratual (subtópico I.2.4) . Portanto, as respostas às oitivas serão elencadas e analisadas conjuntamente. A análise da responsabilidade dos manifestantes é tratada separadamente no subtópico I.2.5.
I.1	Resposta do DNIT (peças 38) , da supervisora (peça 36) e da construtora (peças 39 e 40) :
Inicialmente, são apresentados dados mostrando que os serviços de base de brita graduada foram executados durante os anos de 2014 e 2015 (peça 36, p. 2 e manifestação do fiscal da obra, constante do processo 50600.031132/2019-19 no SEI, inserida à peça 50, p. 1) .
O DNIT, a supervisora e a construtora tecem comentários acerca da súbita elevação de preços dos insumos asfálticos (peça 50, p. 2; peça 36, p. 3-4 e peça 39, p. 7, respectivamente) . Transcreve-se a seguir trecho da manifestação da autarquia (peça 50, p. 2) :
 (...) a produção do revestimento asfáltico foi drasticamente afetada pela mudança na política de preços aplicada pela Petrobrás, principal fornecedora dos ligantes asfálticos utilizados nas misturas betuminosas, no final do ano de 2014, conforme a Constran já havia manifestado no lote 1, e o fez também no lote 2, acarretando em desequilíbrio econômico-financeiro ao contrato 458/2012. (...) Porém esta resolução que autorizou este tipo de reajustamento somente foi efetivamente regularizada na IS nº 06 DNIT/Sede em 8 de março de 2019, depois somente de várias tentativas frustradas pelo DNIT de solucionar a questão (a primeira foi pela IS 02 de 23/03/2015) , e quando o contrato já estava inclusive rescindido.
O DNIT, a supervisora e a construtora apresentam alegações sobre as extensões de pavimento executadas e a capacidade de produção de CBUQ (peça 50, p. 2; peça 36, p. 3; peça 39, p. 6) . Transcreve-se a seguir excerto da manifestação da supervisora (peça 36, p.3) :
Ao verificarmos o trecho exposto de base somente com imprimação na linha geral chega-se a 55% do volume implantado, ou seja, 11,2 km de pista, em contrapartida ao analisarmos a produção de revestimento em CBUQ pode-se de acordo com o equipamento disponível pela executante (Usina tipo CIBER UACF 17-P1 Advanced produção de 80 a 120 ton/hora - Foto 1) atingir uma produção média de 100 toneladas por hora, chegando a aproximadamente 800 toneladas diárias.
Faixas de Rolamento (FxD e FxE) = 1000m x 8,43m x 0,05m x 2,4 kg/m³ = 1,012 ton/km;
Pista Completa (FxD e FxE e Ac) = 1000m x 10,93m x 0,05m x 2,4 kg/m³ = 1,312 ton/km;
Posto isso haveria a necessidade de apenas 1,27 dias de produção para revestimento de 1 km de pista nas faixas de rolamento (FxD e FxE) ou 1,64 dias de produção para revestimento de 1 km de pista completa (FxD e FxE e Ac) , sendo assim o segmento destacado de base receberia o revestimento de CBUQ em 15 ou 19 dias, hiato comum para serviços de implantação da pavimentação pela necessidade da abertura de frentes ao revestimento. (...) 
O DNIT apresenta a seguinte manifestação (peça 50, p. 2) :
 (...) verificamos que na linha geral (pista principal) foram executados 20,50 km de BBG. Na execução dos serviços anualmente as memórias das quantidades das medições dos serviços nos destacam o que segue:
2013 - não houve execução deste serviço; 2014 - os serviços tiveram início no segundo semestre, concentraram-se entre agosto e dezembro do corrente ano; 2015 - os serviços foram retomados a partir de fevereiro do corrente ano até dezembro; 2016 - não houve execução deste serviço;
Podemos assim concluir que os 20,50 km foram executados ao longo de 20 meses, ou seja, 1,28 km/mês, de um modo contínuo e normal. Dos segmentos acima referidos destaca-se que todos estavam imprimados (aplicação CM-30) que visa a impermeabilização da camada ou haviam recebido a cobertura da primeira camada de asfalto, ou seja, não havia BBG sem algum tipo de proteção.
Aqui cabe pensarmos que o terrapleno também necessita de proteção quando concluído e que a melhor proteção é a base ao menos imprimada, pois qualquer etapa anterior (sub-base por exemplo) não impermeabilizaria o pavimento. Com o avanço da pavimentação é possível também a execução da proteção lateral dos taludes com o enleivamento. Deste modo, concluímos ser absolutamente pertinente o trabalho contínuo de execução de BBG com imprimação. Ao serviço de terraplenagem se sucede o bloqueio, depois sub-base, base e assim sucessivamente. Todos os serviços com uma frente de serviço disponível. Deste modo vemos que as etapas estavam sendo devidamente seguidas da necessária subsequente. 
Em contrapartida ao analisarmos a produção, o ritmo de implantação da camada de CBUQ sobre a base encontramos um cenário bem diferente. A Constran tinha instalada uma usina que podia produzir em média 800 ton/dia (Usina tipo CIBER UACF 17-P1 Advanced produção de 80 a 120 ton/hora ) . Ora, em 1 km de pista principal vemos que 1000* (4,7+3,7) *0,05*2,4=1012 ton, ou pista completa, 1000*11*0,05*2,4=1.320 ton. Podemos dizer que, em média, a cada 1,26 dias teríamos 1 km de BBG protegida com CBUQ na pista principal, ou a cada 1,65 dias toda a pista. Desta forma, os 11,80 km de BBG protegidos somente com imprimação poderiam ser protegidos com CBUQ em 14,92 dias (pista principal) ou 19,47 dias pista total. Mesmo que a produção da usina não conseguisse este patamar, assim mesmo teríamos um tempo necessário bem pequeno para a total execução do CBUQ.
A autarquia alega ainda que os serviços de base não foram descartados (peça 50, p. 3) :
A Supervisão orientada pela Fiscalização buscou atentar para a necessidade de reserviços com a retomada da implantação da obra e assim o fez, realizando a quantificação de serviços necessários a renovação desta camada de base implantada, a qual mais uma vez cabe destacar, não está sendo descartada e sim reciclada (reestabilizada) na rodovia para melhorias principalmente de caráter superficial (buracos e desgaste) .
A construtora alega (peça 39, p. 6) :
Diante desse quadro, é inverídico afirmar que havia grande descompasso entre os serviços de base de brita graduada e revestimento asfáltico. Justamente porque é necessária a existência de segmentos consideráveis de base de brita para a implantação do revestimento, não sendo possível a realização de tais serviços (BBG e CBUQ) de forma concomitante. 
Também não seria produtivo no dia a dia da obra que fossem realizados pequenos trechos, vale dizer, 1km de BBG para 1km de CBUQ. Ora, não faz sentido mobilizar contingente de pessoas e maquinário para pequenos trechos, o que afetaria a produtividade da obra.
Ademais, os três responsáveis alegam a limitação de recursos financeiros disponibilizados à obra (peça 50, p. 2; peça 36, p. 5; peça 39, p. 7) . Transcreve-se a seguir trecho da alegação do DNIT (peça 50, p. 2) :
Para uma avaliação mais abrangente do andamento da obra se faz também necessário conhecer a evolução dos recursos disponibilizados para a duplicação da BR-116/RS pelo OGU - Orçamento Geral da União. No quadro a seguir vemos que até 2014 tínhamos um nível e a partir de então um patamar muito inferior de investimentos, o que propiciou uma diminuição no ritmo da obra, aumentando a incerteza em relação as condições de execução em especial de CBUQ, pois este como já frisamos necessita de uma boa cancha disponível assim como recursos.
 (...) 
A questão recursos é claramente vista quando verificamos que nas primeiras 24 medições, até dez/2014, a média mensal foi de R$ 3.701.980,00, sendo 2015 a média de R$ 1.938.116,00 (na maioria recursos ainda de 2014) e em 8 medições em 2016 temos média de R$ 236.404,00. 
Até então temos um cenário que nos mostra a obra normal até 2014. Já em 2015 e 2016 com redução de recursos no OGU e incertezas em relação aos materiais asfálticos, o que fez o DNIT orientar a Constran a não executar mais Base a partir do início de 2016. A situação dos recursos obrigou o DNIT a emitir ordem de paralisação para ao contrato em ago/2016.
Por fim, o DNIT alega que a construtora, em dezembro de 2016, não renovou as garantias contratuais, nos seguintes termos (peça 50, p. 5) :
Por fim, e nada menos importante, temos que citar que no final de dezembro de 2016 venceram as garantias contratuais da Constran e simplesmente não foi apresentada ao DNIT a devida renovação.
Como se sabe, a situação evoluiu para rescisão contratual e continuidade das obras pelo Exército Brasileiro. Ao efetivar-se o TED 919/2018, onde o 1º Batalhão Ferroviário do Exército assumiu a execução dos remanescentes da obra, foram realizadas inspeções visuais ao longo do segmento do Lote 2 e ensaios de deflexão com viga Benkelman, os quais apontam para um desgaste apenas superficial da camada e tão somente em segmentos restritos onde o tráfego local, juntamente com a exposição prolongada as intempéries, demonstram desgastes.
Em alegação divergente à do DNIT, a construtora afirma não ter tido culpa na questão da não renovação das garantias contratuais, nos seguintes termos (peça 39, p. 4) :
Diante desse quadro, é até curiosa a assertiva do DNIT de que a 'Constran não renovou as garantias contratuais', pois a obra estava paralisada por ordem da Administração desde agosto/2016, sendo certo que a mesma possuía seguro vigente até dezembro/2016, emitido pela J. Malucelli, no valor de R$ 8.083.670,63 (doc. 01) .
I.2	Análise:
I.2.1	Elevação nos preços dos materiais betuminosos
Quanto ao aumento dos preços dos materiais asfálticos, o DNIT reconheceu que esta situação gerou grandes dificuldades em todos os nove lotes da BR-116/RS, assim como em diversas obras da Autarquia pelo país. Nesse período, houve uma alteração radical da política de preços dos materiais asfálticos pela Petrobras, com aumentos quase bimestrais que impactaram o equilíbrio contratual (peça 45) , o que teria gerado custos não cobertos pelo reajustamento anual dos contratos.    
Sobre a alegação do DNIT, da supervisora e da empresa executora de que o normativo autorizando o reajustamento (reequilíbrio) teria sido criado apenas em 2019, discorda-se, dado que, já em 2015, o DNIT expediu normativo que estabelecia critérios para o reequilíbrio econômicofinanceiro de contratos decorrente do acréscimo dos custos dos materiais betuminosos.
Inicialmente, em 23/3/2015, foi editada a Instrução de Serviço IS/DG/DNIT 2/2015, que foi substituída pela IS/DG/DNIT 4/2015 em 13/7/2015. Foram expedidas ainda, tratando do mesmo assunto, a IS/DG/DNIT  2/2016 e a IS/DG/DNIT 15/2016. Solução posterior foi apresentada pelo DNIT em 16/5/2019, após quatro anos do início da defasagem dos preços, mediante Instrução de Serviço 15 de 23/7/2019 (peça 52) .
Há que se reconhecer, portanto, que havia uma situação potencial de desequilíbrio contratual relativa aos materiais betuminosos, tanto que normas foram criadas para encaminhar a questão.
É fato que não houve demonstração pela contratada, por meio de provas robustas e detalhadas, conforme previsto nas instruções de serviço editadas pelo DNIT, de que a execução das camadas asfálticas passíveis de serem atacadas à época geraria condição de desequilíbrio insuportável, visto que, além da solicitação do reequilíbrio por parte da empresa, feita à SRRS em 24/3/2015 (peça 49) , não há registros de continuidade do pleito, no processo administrativo do contrato, nem pela procedência nem pela negativa do pedido.
Entretanto, apesar de o alegado desequilíbrio contratual não justificar a Constran não ter executado a camada de CBUQ, em proteção à base concluída e imprimada, não se pode afastar o fato de que a expressiva alta dos preços dos materiais betuminosos, ocorrida no final de 2014, associada à conjuntura de atrasos de pagamentos e de restrição orçamentária generalizada em todos os lotes, caracterizavam uma situação de incerteza quanto ao equilíbrio entre as receitas e despesas após o início de 2015.
Por fim, é possível presumir que só não ocorreu maior degradação dos serviços executados, devido à proteção da base com a execução tempestiva da imprimação, bem como em razão da proteção da terraplenagem com a execução de base.
I.2.2	Proteção da camada de base com execução da camada de CBUQ em curto prazo
Concordase com o DNIT que a imprimação atua como camada protetora para a base, inclusive tal característica é abordada na Especificação de Serviço - ES/DNIT 144/2014 (peça 44, p. 2) : "Imprimação consiste na aplicação de material asfáltico sobre a superfície da base concluída, antes da execução do revestimento asfáltico, objetivando conferir coesão superficial, impermeabilização e permitir condições de aderência entre esta e o revestimento a ser executado."
Igualmente, procede a argumentação de que não havia camada de base sem algum tipo de proteção, visto que, em exame às medições constantes do SIAC, restou confirmada que ao longo da execução da pavimentação, os serviços de base e imprimação sempre foram executados pari passu (peça 54) . 
No entanto, sabese também que esta camada protetora é provisória, enquanto não se executa a camada superior, no caso em questão, o concreto betuminoso usinado a quente  CBUQ. A questão da provisoriedade da camada de imprimação também é delineada na ES/DNIT 144/2014 (peça 44, p. 3) : "O tempo de exposição da base imprimada ao tráfego, depois da efetiva cura, deve ser condicionado ao comportamento da mesma, não devendo ultrapassar trinta dias."
Ademais, a ES/DNIT 144/2014 indica a responsabilidade sobre a execução e elenca alguns causadores de dano ao serviço (peça 44, p. 2) : "É responsabilidade da executante a proteção dos serviços e materiais contra a ação destrutiva das águas pluviais, do tráfego e de outros agentes que possam danificálos.". 
Portanto, da leitura do normativo do DNIT, inferese que o serviço de imprimação sobre a base tem característica protetora, mas de caráter provisório, devendo ser tomados os cuidados devidos para a sua preservação. Inferese também que a construtora é responsável pela proteção da camada de base imprimada, sendo que essa responsabilidade se refere aos cuidados provisórios, enquanto não se executa a camada superior em tempo devido. 
De toda forma, o que se verificou, no caso concreto ora tratado, não foi a deterioração dos serviços no prazo de trinta dias, estabelecido na norma, por negligência da empresa, visto que a base estava imprimada, mas sim a degradação pelo longo tempo (superior a dois anos) transcorrido sem a execução do CBUQ.
Concorda-se, também, com a alegação da construtora de que é necessário haver segmento com extensão razoável de base de brita para que a implantação do revestimento seja feita sem interrupções. No entanto, a validade de tal fato não deve se sobrepor às cautelas necessárias com a proteção dos serviços já executados.
Nesse ponto, não se pode deixar de reconhecer que a paralisação ocorrida em ago./2016 (peça 36, p. 7) , pelo DNIT, por esgotamento de saldo de empenho e indisponibilidade de recursos para empenho para as obras da BR-116/RS, constitui fato alheio às partes e contribuiu para o longo tempo de exposição da base imprimada.
Apesar de haver trechos de base imprimada expostos há longo período, não se pode discordar da fiscalização de que o terrapleno já executado deve ser protegido com a execução de base, seguida pela imprimação, sob pena de degradação. 
Nesse sentido, presume-se que a fiscalização, frente à escassez de recursos iniciada ao final de 2014, teve de tomar algumas decisões, em desfavor de outras, ou seja, proteger a base imprimada executada ou proteger o terrapleno executado. De toda forma, qualquer opção poderia resultar em perda de serviços. 
Sobre a alegação de que seria possível a execução de CBUQ cobrindo a camada de base em um curto prazo, chega-se às conclusões adiante expostas.
Inicialmente, deve ser esclarecido que se considerou como usina de asfalto utilizada na obra a do modelo "Ciber UACF 17 P1 Advanced", segundo a informação prestada pelo fiscal do DNIT, pela construtora e pela supervisora.
Ademais, verificouse que a produtividade da usina de asfalto varia de 80 a 120 ton./h, conforme informação constante do catálogo técnico da usina de asfalto "Ciber UACF 17 P1 Advanced", (peça 43, p. 10) . A produtividade desse equipamento é semelhante à prevista na composição do Sistema de Custos Rodoviários do DNIT - SICRO 2, composição auxiliar "1 A 01 390 03  Usinagem de CBUQ (binder) ", para o equipamento "E147  Usina de Asfalto a Quente  90/120 t/h com filtro de manga", que tem produtividade de 90 a 120 toneladas por hora. Assim, podese considerar que a produtividade da usina de asfalto então empregada na obra é equivalente à prevista no Sicro 2.
Esclarecese ainda que quando da visita à obra, durante a fiscalização realizada em 2019, o Contrato 458/2012 estava encerrado e a empresa executora já havia desmobilizado os seus equipamentos, não sendo possível a verificação do modelo de usina de asfalto empregada.
Sobre os cálculos apresentados, devese fazer uma correção na produtividade adotada pelo DNIT e pela construtora. Para se calcular o tempo necessário para se executar certo quantitativo de CBUQ, deve ser adotada a produtividade do serviço "Concreto Betuminoso Usinado a Quente - 'binder'" e não a produtividade de um dos equipamentos que compõe o serviço auxiliar "Usinagem de CBUQ (binder) ". Assim, para o cálculo do tempo que se levaria para executar uma camada de CBUQ de 5 cm em toda a extensão do segmento que estava com apenas base imprimada, deve ser adotada a produtividade de 75 toneladas/hora e não as 100 toneladas/hora constantes do cálculo dos responsáveis.
O fiscal da obra e a construtora informam que a extensão de base apenas com imprimação é de 11,8 km (peça 50, p. 2 e peça 39, p. 6, respectivamente) . Já a supervisora informa uma extensão sem CBUQ próxima daquele valor, de 11,2 km (peça 36, p. 3) .
Assim, em um dia normal de trabalho, com duração de oito horas, seria possível executar 600 toneladas de CBUQ (8 h x 75 ton./h) . Considerando que a extensão do trecho somente com a base imprimada é de 11,8 km, a largura da plataforma a executar o CBUQ de 10,7 m, a espessura da 1ª camada de CBUQ de 5 cm e a densidade da massa asfáltica de 2,4 ton./m3, temse que a massa total do serviço a executar seria de: 11.800 m x 10,7 m x 0,05 m x 2,4 ton./m3 = 15.151,2 toneladas. Desse modo, em tese, seria possível recobrir com CBUQ a camada de base descoberta em 25,3 dias de trabalho (15.151,2/600) .
A título de ilustração, relata-se que, no conjunto de obras licitadas por meio do mesmo edital (Concorrência 342/201000) , Lote 4 - Contrato 460/2012, empreendimento com características semelhantes em porte e complexidade, foram medidos, em fevereiro, março e abril de 2019, as seguintes quantidades mensais (em toneladas) do serviço "CBUQ - capa de rolamento": 14.602,329, 12.770,806 e 15.514,185, respectivamente (peça 46, p. 2, 14 e 26) . Portanto, foram executadas quantidades mensais compatíveis com o calculado no parágrafo anterior.
Assim, em que pese o cálculo de um prazo maior que o alegado pelos responsáveis, concordase que a 1ª camada de CBUQ, cobrindo a base de brita graduada, poderia ser executada em prazo relativamente curto (cerca de 25 dias) , mitigando o descompasso apontado. 
De toda forma, a hipótese de se executar o CBUQ em curto prazo, na obra objeto do Contrato 458/2012, não se verificou na prática, dado que, durante a fiscalização realizada em 2019, o contrato já estava encerrado e ainda permaneciam trechos descobertos.
Desse modo, deve ser esclarecido que a irregularidade apontada no relatório de auditoria não se limitou apenas à diferença nas extensões executadas das camadas de base e de CBUQ, mas principalmente pelo longo tempo transcorrido após a execução da base sem a proteção da camada de CBUQ, que acarretou a deterioração de segmentos da base, mesmo estando imprimada.
Sobre a justificativa de que os serviços de base degradados não foram descartados, cabe esclarecer que, apesar de válida a alegação, a necessidade de reciclagem dos pontos com base degradada gerou dispêndios extras aos cofres do DNIT.
Conforme descrito no relatório de auditoria (peça 23, p. 11) , uma nova contratação, firmada por meio do Termo de Execução Descentralizada - TED 919/2018, assinado em 18/12/2018, com a obra delegada ao Exército Brasileiro. O novo ajuste englobou os remanescentes das obras objeto do Contrato 457/2012 (Lote 1) e do Contrato 458/2012 (Lote 2) . Dentre os serviços constantes do orçamento do TED 919/2018 consta o serviço "reciclagem de base", com o custo total de R$ 1.351.161,34 (ref. jan./2018) para o Lote 2 (peça 47, p. 7) .
Portanto, apesar de os serviços de base degradados não terem sido descartados, para o seu reaproveitamento, foi estimado um valor superior a um milhão de reais, gasto que, evidentemente, não seria necessário caso a degradação fosse evitada.
I.2.3	Insuficiência de recursos destinados à obra
Em relação à alegada insuficiência de recursos financeiros para a obra, o argumento de escassez será analisado com base em consulta aos valores empenhados à funcional programática da obra; constatação de atrasos nos pagamentos à construtora; e suspensão dos serviços por insuficiência de recursos. 
Inicialmente, cabe fazer um encadeamento dos motivos que contribuíram para a deterioração da base imprimada. Em primeiro lugar está a falta de execução da camada de CBUQ, seguida pelo longo tempo em que esse serviço esteve exposto a intempéries e tráfego local. Entende-se que esses dois motivos advêm da mesma origem, que foi a restrição orçamentária. Nesse caso, com a redução de valores empenhados, a construtora executou determinados serviços, em detrimento de outros. Da parte da Administração, ocorreram os atrasos de pagamentos, seguida da paralisação por esgotamento de saldo de empenho, culminando com a extinção precoce do contrato, fatos que que contribuíram sobremaneira para o longo tempo de exposição desses serviços.
Em análise dos valores constantes da Tabela 3 a seguir, é possível verificar que, de fato, ocorreu redução dos valores empenhados ao Contrato 458/2012 a partir de 2015, sendo que em 2016 e 2017, sequer houve empenho disponível, visto que, em 2017, o empenho inicial foi zerado.
Tabela 3 - Valores empenhados e consumidos no Contrato 458/2012 
	Nota empenho
	Ano
	Valor empenhado
	Valores ajustes
	Valores consumido
	Saldo empenho

	2012NE801397
	2012
	11.000.000,00
	0,00
	11.000.000,00
	0,00

	2012NE802325
	2012
	5.000.000,00
	3.500.000,00
	8.500.000,00
	0,00

	2013NE801912
	2013
	4.000.000,00
	7.000.000,00
	11.000.000,00
	0,00

	2014NE800308
	2014
	20.000.000,00
	58.500.000,00
	78.500.000,00
	0,00

	2015NE802250
	2015
	5.000.000,00
	-3.827,72
	4.996.172,28
	0,00

	Sem empenho
	2016
				0,00

	2017NE801715
	2017
	17.000.000,00
	-17.000.000,00
	0,00
	0,00

Fonte: elaboração própria com base no Sistema Acompanhamento de Contratos (SIAC) 
Adicionalmente, ocorreram diversos atrasos nos pagamentos à construtora, fato já apontado no relatório de auditoria (peça 23, itens 46 e 47) , conforme relação de ordens bancárias, medições e datas de faturas (peça 15 e peça 51, p. 166 e 176) , já descontando o prazo de trinta dias previsto na cláusula quarta do Contrato 458/2012, indicando os efeitos do cenário de limitação financeira enfrentado pelo Contrato 458/2012, a partir de setembro de 2014, conforme se pode observar na Tabela 4.
Tabela 4 - Demonstrativo de atrasos - Contrato 458/2012
	Medição
	Mês med.
	Notas Fiscais (NF) 
	Data atesto NF
	Data prevista em contrato para recebimento
	Ordem Bancária
Data
	Data de recebimento pela contratada
	 
Atraso (1) 

	21
	set./14
	2670 e 2671
	13/10/2014
	12/11/2014
	20140B866821
31/12/2014
	07/01/2015
	56

	23
	nov./14
	2742 e 2743
	18/12/2014
	17/01/2015
	20150B811368
31/03/2015
	02/04/2015
	75

	25
	jan./15
	2764 e 2765
	03/02/2015
	05/03/2015
	20150B821932
01/06/2015
	09/06/2015
	96

	26
	fev./15
	2777 e 2778
	09/03/2015
	08/04/2015
	20150B830573
01/07/2015
	03/07/2015
	86

	28
	abr./15
	2809 e 2810
	08/05/2015
	07/06/2015
	20150B844537
01/09/2015
	08/09/2015
	93

	29
	mai/15
	2832 e 2833
	03/06/2015
	03/07/2015
		06/10/2015
	95

	30
	jun/15
	2870 e 2871
	02/07/2015
	01/08/2015
		04/11/2015
	95

	31
	jul./15
	2893 e 2894
	04/08/2015
	03/09/2015
		01/12/2015
	89

	32
	ago./15
	2907 e 2908
	03/09/2015
	03/10/2015
		01/12/2015
	59

	 (1) Descontado o prazo de 30 dias, conforme previsto no Parágrafo Segundo da Cláusula Quarta, do Contrato 458/2012 (peça 9, p. 3) 

Fonte: peça 15 e peça 51 (p. 166 e 176) 
Além disso, na ordem de paralisação de serviços, emitida pela Superintendência Regional do DNIT no Rio Grande do Sul, por meio do Ofício 873/2016SR/RS, de 28 de julho de 2016 (peça 36, p. 7) , consta a seguinte motivação para a paralisação das obras: "Tendo em vista que o saldo de empenho do contrato está chegando ao fim, e não existem mais recursos disponíveis na funcional programática 26.782.2087.7L04.0043 (...) "
Os indicativos de limitação de recursos financeiros, como os atrasos de pagamentos iniciados em set./2014, a redução de empenho a partir de 2015 e culminando com o esgotamento de empenho em 2017, acarretando a paralisação do Contrato 458/2012, pelo DNIT, somado à alta de preços de materiais betuminosos, são fatos, que, isoladamente, até poderiam ser suportados pela empresa.
De parte da fiscalização do DNIT, da mesma forma como foi executada a imprimação da base, era esperada a adoção de medidas efetivas no sentido de exigir da empresa a execução da camada de CBUQ, em proteção à base executada. Em condições normais de fluxo de recursos orçamentários, tal exigência é pertinente, no entanto, no caso concreto, ela poderia não ser viável, frente ao panorama à época, com restrições de recursos, atrasos de pagamentos e ausência de prospecção de empenhos financeiros, agravada pela alta de materiais betuminosos, que constituem ocorrências desfavoráveis, supervenientes e alheias à vontade das partes.
Inclusive, a restrição de recursos financeiros se mostrou generalizada nos demais contratos da BR116/RS, acarretando situações similares, como atrasos no cronograma, perda de serviços e abandono da obra. Ademais, conforme o caso, verificou-se que foram adotadas medidas cabíveis, por parte da fiscalização, frente às dificuldades enfrentadas nos vários contratos, a exemplo de abertura de PAAR, paralisação dos serviços diante do esgotamento de empenhos, proteção da base executada com imprimação, e, em último caso, aplicação de multas, suspensão de contratar com o DNIT e, ainda, a rescisão contratual. De forma geral, pondera-se que algumas dessas condutas foram consideradas como atenuantes, face à ausência de medidas mais drásticas por parte da fiscalização, não se recomendando, então, a aplicação de multa.
Nesse contexto, concluiu-se que a limitação de recursos financeiros para a execução da obra foi fator que impactou no regular andamento do empreendimento e na execução dos serviços.
I.2.4	Imbróglio sobre a renovação ou não de garantia contratual por parte da construtora
Por fim, no que se refere à alegação da não renovação das garantias contratuais, as argumentações do DNIT e da empresa executora são contrastantes. A autarquia alega que a empresa não renovou as garantias, já a Constran alega que detinha garantia vigente à época. 
Independentemente dessa questão, o que se apurou é que o término do Contrato 458/2012 foi oficializado com o 8º Aditivo (assinado em 17/12/2018, peça 9, p. 12-14) e teve como fundamento legal o artigo 78, inciso XIV, c/c art. 79, inciso I, ambos da Lei 8.666/1993 (suspensão de sua execução, por ordem escrita da Administração, por prazo superior a 120 dias) .
Em razão de imbróglio semelhante, no âmbito do Contrato 457/2012 (Lote 1) , foi aberto um processo administrativo de apuração de responsabilidade (PAAR) para investigação de tal irregularidade.
Assim, foram consultados os documentos constantes do PAAR supracitado (Processo SEI 50600.616847201776, em https://sei.dnit.gov.br, consulta em 14/7/2021) , e verificou-se que o DNIT concluiu, em última instância administrativa, em relação ao Lote 1, pela procedência dos fatos imputados à construtora (peça 48) e pela aplicação da pena de suspensão temporária para participar de licitação e impedimento de contratar com a autarquia pelo prazo de seis meses.
De toda forma, no caso concreto ora em análise, verificou-se que a não renovação das garantias contratuais não foi questão decisiva para a ocorrência da deterioração da base, mas sim o longo tempo em que esse serviço ficou exposto a intempéries e ao tráfego local.
Ademais, diante de outros fatores já relatados no tópico I desta instrução, principalmente a restrição de recursos financeiros, com ausência de prospecção de empenhos, atrasos em pagamentos e alta de materiais betuminosos, torna-se desnecessário adentrar no mérito sobre a imputação de culpa pela não renovação de garantia contratual.
I.2.5	Da análise da responsabilidade dos manifestantes
Considerando que a oitiva, ora em análise, deriva de achado cuja proposta original da equipe de auditoria era de audiência, portanto, com a elaboração de matriz de responsabilização (peça 23, p. 22-23, a avaliação de responsabilização dos manifestantes será realizada a partir dos itens levantados na referida matriz. 
A matriz de responsabilização, em seu item "situação encontrada", mostra a ocorrência de serviços deteriorados pela exposição prolongada a intempéries, decorrente do descompasso entre as etapas da obra e da atuação inadequada da fiscalização do DNIT, da supervisora e da construtora.
Inicialmente, cabe registrar que, após a análise procedida das oitivas, restou confirmada a ocorrência de dano ao erário, em razão da deterioração de serviços executados, que tiveram de ser reparados, em sede do TED 919/2018, no valor de R$ 1.351.161,34 (ref. jan./2018) . 
No que se refere à responsabilização pelo dano, as partes ouvidas em sede de oitiva foram a fiscalização do DNIT, a empresa supervisora e a empresa executora. 
No caso da fiscalização do DNIT, representada pelo fiscal do Contrato 458/2012, a conduta apontada consistiu na permissão de execução dos serviços da base de brita graduada com grande descompasso em relação à camada de CBUQ.  
Com relação à execução de serviços com descompasso, conforme exposto na presente análise (item 43) , demonstrou-se ser exequível a camada de CBUQ, cobrindo a camada de base em curto prazo, mitigando, assim, o descompasso apontado. 
No que concerne à omissão da fiscalização em exigir a execução da camada de CBUQ para a proteção da base de brita graduada, cabem alguns comentários.  
Após análise efetuada, confirmou-se que de fato não houve a exigência, por parte da fiscalização, da execução do CBUQ. Os motivos alegados e confirmados, para tal decisão, foram o cenário de restrição financeira que se apresentava a partir do final de 2014, somado à inesperada alta dos preços de materiais betuminosos.  
Nesse sentido, entende-se que a decisão adotada pelo fiscal não configura erro grosseiro ou dolo, nos termos do art. 28 da LINDB (Decreto-Lei 4657/1942) , não implicando responsabilidade pessoal do agente pela irregularidade detectada.  
Em verdade, a referida legislação traz em seu bojo (§ 2º do art. 22) que devem ser considerados os atenuantes e agravantes existentes na infração cometida pelo agente, bem como seus antecedentes. 
Considera-se como atenuante a dificuldade para se decidir quais seriam os serviços a serem priorizados, em situação de escassez de recursos. Conforme já citado nesta instrução, não só a base imprimada deveria ser protegida, mas também o terrapleno executado, com a execução de sub-base, base e imprimação. Nessas condições, até se poderia exigir do fiscal conduta diversa, no entanto, qualquer decisão resultaria em serviços perdidos, se consideradas as circunstâncias desfavoráveis, como a redução de empenhos, a partir de 2015, e por fim o esgotamento do saldo de empenho, a partir de 2017, que acarretou, inclusive, a paralisação contratual em fevereiro de 2017. 
Outro atenuante presente na atuação da fiscalização, foi a não prorrogação do prazo de vigência do referido contrato, em razão de não renovação da respectiva garantia, por parte da empresa executora, que culminou com a extinção da avença, por decurso de prazo.  
Além disso, considera-se com atenuante a recomendação para que toda a base de brita graduada fosse tempestivamente imprimada, fato confirmado em consulta às medições no SIAC (peça¿56) . 
Quanto ao longo tempo em que os serviços estiveram expostos a intempéries, convém citar que grande parte desse período decorreu da referida paralisação e do prazo para retomar os serviços com o exército (2019) , situações estas que superam a competência da fiscalização (esgotamento de saldo contratual e indisponibilidade de empenhos e trâmite do TED) . 
Nesses termos, foi possível configurar a boa-fé, tendo em vista que a conduta do fiscal, cuja decisão foi de priorizar a execução de alguns serviços (terrapleno e enleivamento de taludes) , em detrimento de outros (camada de CBUQ) , manteve a finalidade de proteção de serviços executados, face o cenário de restrição de empenhos que assolou todos os contratos dos nove lotes da BR-116/RS. Dessa forma, apesar de configurado o prejuízo ao erário, considerando-se as circunstâncias desfavoráveis e determinantes, bem como os atenuantes aqui expostos, deixa-se de propor a aplicação de multa ao fiscal. 
No que se refere à conduta da empresa supervisora, que atua subsidiariamente à fiscalização do Contrato 458/2012, foi apontada a sua omissão na ocorrência do descompasso dos serviços de base imprimada em relação aos serviços de CBUQ. Nesse caso, entende-se que todos os argumentos expostos para a fiscalização podem ser aproveitados em benefício da supervisora, dada a sua atuação subsidiária.
Quanto à conduta da empresa executora, apontou-se que atuou inadequadamente, com riscos de deterioração da base, devido ao descompasso de execução desse serviço em relação ao de revestimento (CBUQ) . 
No entanto, conforme concluído nesta instrução, o descompasso de cerca de 12 km de base executada e imprimada, não teria sido, por si só, o fator principal a acarretar a deterioração da base, aqui discutida, visto que poderia ter sido mitigado em 25 dias, com a execução da 1ª camada de CBUQ. Tampouco, apontou-se negligência da empresa executora na execução dos serviços a serem reparados. Todavia, o longo tempo a que esses serviços estiveram expostos a intempéries e tráfego local foi determinante para a deterioração. Assim, considerando-se que grande parcela desse tempo decorreu de paralisação dos serviços, cujo motivo determinante foi o esgotamento de saldo de empenho, somado à falta de perspectiva quanto à disponibilização de recursos financeiros para as obras da BR116/RS, que constitui fator alheio à vontade da empresa executora, inviabiliza-se assegurar eventual parcela de responsabilidade, pelos prejuízos relatados, que caberia à empresa executora. 
Como atenuante à conduta da empresa executora, por não ter escolhido executar a 1ª camada de CBUQ, em detrimento de outros serviços, cabe relatar que os serviços efetivamente executados tiveram a finalidade de proteção a outros já executados, como é o caso de serviços de pavimentação (sub-base, base e imprimação) no terrapleno concluído e o enleivamento dos taludes. 
Outros atenuantes que podem ser considerados, são as circunstâncias desfavoráveis imprimidas ao Contrato 458/2012, como os atrasos de pagamentos das medições, somados à falta de prospecção de empenhos para as obras, que podem ter sido fatores determinantes na escolha dos serviços a serem executados.
Nessas condições, até se poderia exigir da empresa executora conduta diversa, com a execução da 1ª camada de CBUQ, no entanto, qualquer decisão poderia resultar em serviços perdidos, face o cenário de restrição de recursos.
Por fim, não se considera que houve locupletamento, por parte da empresa executora, em razão do prejuízo aqui relatado, dado que os serviços contratuais foram executados, atestados e medidos por agente competente, dentro dos trâmites normais do DNIT.
Assim, não houve imprudência, imperícia ou negligência nas condutas do fiscal do DNIT, da construtora e da supervisora. Não restou evidenciado, no presente caso, que seria mandatório aos responsáveis atuar de forma diversa, de modo a vislumbrar o cenário de limitação de recursos financeiros que se aproximava nos anos de 2015 e 2016. Com base nisso, considerou-se plausível a tese de que, caso não ocorresse a escassez de recursos, os problemas de deterioração de serviços seriam mitigados.
 Por todo o exposto no tópico I, podem ser acolhidas as manifestações apresentadas pelo DNIT, pela empresa contratada e pela supervisora.
II.	Pertinência da manutenção dos demais encaminhamentos propostos no relatório de fiscalização.
Restaram pendentes de análise da pertinência os seguintes encaminhamentos propostos no relatório de fiscalização (peça 23, p. 18) :
c) com fundamento no art. 250, inciso III do Regimento Interno do TCU, recomendar ao DNIT que inclua, no cronograma de execução de suas obras rodoviárias, prazo suficiente para a expedição das licenças das áreas de apoio, ou, como solução alternativa, somente expeça a ordem de início dos serviços após a certificação de que a quantidade de jazidas com licenças expedidas seja em número suficiente para permitir o trabalho em campo sem comprometimento do seu cronograma físico; e
d) promover a juntada de cópias do presente relatório de auditoria, bem como do Relatório, do Voto e do Acórdão que vier a ser prolatado aos processos TC Processo 003.063/2012-7 e TC Processo 017.210/2017-8.
Sobre a recomendação contida no item 'c' acima, referente ao achado sobre atrasos nas obras, considerando que o empreendimento contempla nove lotes, no qual se insere o Contrato 458/2012, esclarece-se que, no caso do Lote 3, Contrato 459/2012, já foi dada ciência ao DNIT no mesmo sentido, sendo desnecessária a sua repetição, conforme item 9.2 do Acórdão 3139/2020-TCU-Plenário, Ministro Relator Walton Alencar, referente às obras de melhoria de capacidade da BR-116/RS (TCProcesso 008.057/2019-2) :
9.2. dar ciência ao DNIT que a não-inclusão, no cronograma de execução de suas obras rodoviárias, de prazo suficiente para a expedição das licenças das áreas de apoio ou a expedição de ordem de serviço sem garantia de que a quantidade de jazidas com licenças expedidas seja suficiente para permitir o trabalho em campo, sem comprometimento do seu cronograma físico, estão em desacordo com a jurisprudência do Tribunal, a exemplo dos Acórdão 2383/2007-TCU-Plenário e 2628/2007-TCU-Plenário, ambos do relator E. Ministro Benjamin Zymler, Acórdão 440/2008-TCU-Plenário, relator E. Ministro Raimundo Carreiro, Acórdão 2061/2008-TCU-Plenário, relator E. Ministro-Substituto Augusto Sherman Cavalcanti e Acórdão 727/2016-TCU-Plenário, relator E. Ministro-Substituto André Luís de Carvalho; 
Em relação à juntada de cópias proposta no item 'd', considerou-se pertinente a manutenção do encaminhamento, uma vez que as conclusões constantes do relatório de auditoria podem subsidiar as análises em curso no TC Processo 003.063/2012-7: monitoramento de que trata o subitem 9.4 dos Acórdãos 1.596/2011 e 2.736/2011, ambos do Plenário e do Ministro Relator Walton Alencar, exarados no TC Processo 030.105/2010-2. Já em relação ao TC Processo 017.210/2017-8, informa-se que o processo já foi objeto de deliberação, sendo prolatado o Acórdão 961/2021-TCU-Plenário, Ministro Relator Walton Alencar, em que foi determinado o apensamento ao TC Processo 003.063/2012-7, supracitado, sendo desnecessária a juntada.
Assim, a proposta de encaminhamento desta instrução deve contemplar determinação para a juntada de cópias do relatório de auditoria (peça 23) , bem como do relatório, do voto e do acórdão que vier a ser prolatado ao processo TC Processo 003.063/2012-7.
CONCLUSÃO
Esta instrução teve como objetivo analisar as respostas, às oitivas, encaminhadas pelo Departamento Nacional de Infraestrutura de Transportes (DNIT) , pela empresa Constran S/A Construções e Comércio em recuperação judicial e pela empresa supervisora Magna Engenharia Ltda. no que se refere à deterioração de serviços de base de brita graduada, decorrente do descompasso na execução das camadas de pavimento, na obra objeto do Contrato 458/2012.
Quanto à deterioração concluiu-se que tal fato poderia ter sido mitigado, caso houvesse a realização tempestiva desses serviços em um prazo médio de 25 dias, pela empresa executora, à época. No entanto, houve limitação de recursos financeiros para a execução da obra, fato com potencial impacto no regular andamento do empreendimento e na execução dos serviços (itens 28 a 46) .
Após análise da responsabilidade dos manifestantes, concluiu-se que não foi possível evidenciar imprudência, imperícia ou negligência nas condutas dos três responsáveis, considerando que grande parcela do tempo em que os serviços ficaram expostos a intempéries e tráfego local decorreu de paralisação, cujo motivo determinante foi o esgotamento de saldo de empenho. Soma-se ainda a esse cenário a falta de perspectiva quanto à disponibilização de recursos financeiros para as obras, necessidade de priorização de serviços em detrimento de outros, mantendo ainda a proteção dos serviços já executados, além de circunstâncias desfavoráveis como atrasos de pagamentos das medições e alta nos preços de materiais betuminosos (itens 67 a 90) .
Não restou comprovado, no presente caso, que era mandatório aos responsáveis atuar de forma diversa, de modo a vislumbrar o cenário de limitação de recursos financeiros que se aproximava nos anos de 2015 e 2016. Com base nisso, considerou-se plausível a tese de que, caso não ocorresse a escassez de recursos, os problemas de deterioração de serviços seriam mitigados (itens 67 a 90) .
Nesse contexto, concluiu-se que podem ser acolhidas as manifestações apresentadas pelo DNIT, pela empresa supervisora e pela empresa executora.
Considerando que o empreendimento contempla nove lotes para a execução de obras de melhoria de capacidade, incluindo duplicação, na rodovia BR116, no estado do Rio Grande do Sul, no qual se insere o Contrato 458/2012 (Lote 2) , e que já foi dada a ciência ao DNIT, no âmbito do Acórdão 3139/2020-TCU-Plenário, de relatoria do Ministro Walton Alencar Rodrigues (Lote 3, Contrato 459/2012) , com o propósito de se evitar a repetição de prorrogações de prazo, em razão de questões ambientais, conclui-se que, por ora, não restam outras medidas a serem tomadas por esta Corte de Contas (item 92) . 
Por fim, concluiu-se por propor que seja determinada a juntada de cópias do relatório de auditoria (peça 23) , bem como do relatório, do voto e do acórdão que vier a ser prolatado ao processo TC Processo 003.063/2012-7 (itens 93 e 94) .
PROPOSTA DE ENCAMINHAMENTO
Ante todo o exposto, submetemse os autos à consideração superior, propondo ao Tribunal:
1. acolher, com fundamento no art. 250, inciso V, § 1º c/c § 7º do Regimento Interno do TCU, as manifestações apresentadas pelo DNIT e pelas empresas Magna Engenharia Ltda. (CNPJ: 33.980.905/000124) e Constran S/A Construções e Comércio (CNPJ: 61.156.568/000190) em recuperação judicial;
2. nos termos do art. 8º da Resolução-TCU 315, de 2020, fazer constar, na ata da sessão em que estes autos forem apreciados, comunicação do relator ao colegiado no sentido de promover a juntada de cópias do relatório de auditoria (peça 23) , da presente instrução técnica, bem como do relatório, do voto e do acórdão que vier a ser prolatado ao processo TC Processo 003.063/2012-7; 
3. com fundamento no item 8 do Anexo Único à Portaria-Segecex 9/2020, informar ao DNIT e às empresas Constran S/A Construções e Comércio em recuperação judicial e Magna Engenharia Ltda. do acórdão que vier a ser proferido, destacando que o relatório e o voto que fundamentam a deliberação ora encaminhada podem ser acessados por meio do endereço www.tcu.gov.br/acordaos; e
4. arquivar o presente processo, com fundamento no art. 250, inciso I, c/c § 1º do Regimento Interno do TCU.

Marcelo Augusto Puzone Gonçalves (272.153/OAB-SP) e Sebastião Botto de Barros Tojal (66.905/OAB-SP), representando Constran S/a-construções e Comércio.

Não atuou.

RELATÓRIO DE AUDITORIA. FISCOBRAS 2019. OBRAS DE ADEQUAÇÃO DE CAPACIDADE E DUPLICAÇÃO DO LOTE 2 DA RODOVIA BR 116/RS. DETERIORAÇÃO DE SERVIÇOS DE BASE DE BRITA GRADUADA, DECORRENTE DO DESCOMPASSO ENTRE ETAPAS DA OBRA. OITIVA DOS RESPONSAVEIS. ACOLHIMENTO. ARQUIVAMENTO.

RELATÓRIO DE AUDITORIA (RA)

Secretaria de Fiscalização de Infraestrutura Rodoviária e de Aviação Civil (SeinfraRod).

Trata-se de relatório de auditoria realizado nas obras de adequação de capacidade e duplicação da BR116, no estado do Rio Grande do Sul, entre os municípios de Porto Alegre e Pelotas, licitadas pelo Departamento Nacional de Infraestrutura de Transportes (DNIT) por meio da Concorrência 342/2010-00, Lote 2 (segmento: km 325,00 ao km 351,34) .
Examinam-se, nesta oportunidade, as respostas às oitivas apresentadas pelo Departamento Nacional de Infraestrutura de Transportes (DNIT) , pela empresa Constran S/A Construções e Comércio em recuperação judicial e pela empresa supervisora Magna Engenharia Ltda. no que se refere à deterioração de serviços de base de brita graduada, decorrente do descompasso na execução das camadas de pavimento, na obra objeto do Contrato 458/2012.
A deterioração do serviço de base de brita graduada em diversos segmentos da rodovia decorreu da exposição da base a intempéries, sem a devida proteção da camada superior com a aplicação de concreto betuminoso usinado a quente (CBUQ) , que deveria ter sido executada tempestivamente.
Em razão da escassez de recursos e da não-renovação das garantias por parte da contratada, as obras foram paralisadas pelo DNIT em agosto de 2016, perdurando por dois anos. O contrato com a construtora não foi prorrogado.
As obras foram retomadas em nova contratação celebrada pelo DNIT com o Exército Brasileiro, em 18/12/2018, por meio do Termo de Execução Descentralizada - TED 919/2018. O ajuste englobou os remanescentes das obras objeto do Contrato 457/2012 (Lote 1) e do Contrato 458/2012 (Lote 2) . Entre os serviços que integram orçamento do TED 919/2018, insere-se o serviço "reciclagem de base", com o valor total de R$ 1.351.161,34 (ref. jan./2018) para o Lote 2 (peça 47, p. 7) .
Embora os serviços de base degradados não terem sido descartados, o seu reaproveitamento foi estimado em mais de um milhão de reais, gasto que poderia ser evitado se não houvesse a degradação.
Em suas manifestações, os representantes do DNIT e das empresas Constran e Magna Engenharia alegam como causas para o longo período de exposição da base da rodovia às intempéries as restrições orçamentárias iniciadas em final de 2014 que levaram à paralisação das obras em agosto de 2016, agravada pela elevação dos valores dos materiais betuminosos provocada pela mudança na política de preços da Petrobrás, além do imbróglio quanto à renovação das garantias da contratada.
A construtora Constran aduz ainda que era necessário a existência de segmentos consideráveis de base de brita graduada para implantação do revestimento em CBUQ, não sendo possível realizar tais serviços de forma concomitante, sob pena de mobilizar contingente de pessoas e maquinário para pequenos trechos, o que afetaria a produtividade da obra.
As razões foram acolhidas pela Secretaria de Fiscalização de Infraestrutura Rodoviária e de Aviação Civil que isentou os responsáveis de qualquer sanção ou imputação de débito decorrente de dano, haja vista circunstâncias alheias à vontade dos agentes, conjugadas com fatores atenuantes.
Feito esse introito, decido.
Antecipo que acompanho o parecer da Unidade Técnica, cujos fundamentos, desde logo, incorporo ao meu voto, sem embargo de acrescer alguns comentários.
Consoante apurado nos autos, foram executados 11,8 km de base de brita graduada, os quais não receberam pavimentação com concreto betuminoso usinado a quente (CBUQ) no tempo devido, em razão de descompasso da obra. Assim, esses segmentos rodoviários permaneceram expostos às intempéries por mais de dois anos, abrangendo o período de paralisação dos serviços, até que o DNIT delegasse a execução do trecho rodoviário ao Exército Brasileiro.
 Tamanho descompasso não poderia ser justificado apenas pela necessidade de ganho de produtividade com a mobilização de recursos humanos e maquinário para maiores extensões da rodovia. Cálculos efetuados pela unidade instrutiva, com base na produção da usina de asfalto disponibilizada pela contratada, demonstram que seria possível recobrir com CBUQ a camada de base descoberta em 25,3 dias de trabalho. Mesmo assim, esse prazo seria suficiente para mitigar os efeitos do descompasso apontado caso houvesse o fluxo normal de recursos orçamentários e financeiros, uma vez que a construtora vinha executando os serviços contratados.
O que foi determinante para que ocorresse a deterioração da base da rodovia foi a escassez de recursos orçamentários. Os quadros demonstrativos apresentados pela SeinfraRodov comprovam a diminuição sensível dos recursos orçamentários alocados para as obras, a partir de 2014, até não haver mais emissão de empenhos em 2016. Além disso, foram identificados diversos atrasos nos pagamentos à construtora, conforme relação de ordens bancárias, medições e datas das faturas, já descontado o prazo de trinta dias previsto em cláusula contratual (peça 15 e peça 51, p. 166 e 176) .
Nesse cenário de limitação de recursos orçamentários e financeiros, agravado pelo aumento dos produtos betuminosos, a fiscalização teve de tomar algumas decisões em prol da proteção dos serviços executados com a imprimação da base de brita graduada com CM-30 (emulsão asfáltica destinada a impermeabilizar a base) até o recebimento definitivo das camadas de CBUQ, bem como a contenção dos taludes. Se tais medidas provisórias não evitaram a deterioração por intempéries, uma vez que os serviços ficaram paralisados por longo período até serem retomados, ao menos, garantiram que não houvesse a perda dos serviços.
Em outro giro, embora a ausência de renovação das garantias por parte da construtora tenha dado ensejo à paralisação dos serviços determinada pela Administração do DNIT, não foi causa da deterioração da base de brita graduada, a qual se deve ao longo tempo em que essa camada ficou exposta às intempéries e ao tráfego local.
Considerando-se as circunstâncias excepcionais e os fatores atenuantes, verifica-se que a degradação da base da rodovia deveu-se, em grande parte, a fatos alheios à vontade dos responsáveis, uma vez que o risco de dano poderia ser afastado se houvesse disponibilidade de recursos orçamentários, com os quais seria possível a execução dos serviços de pavimentação da rodovia em prazo relativamente curto. Era, portanto, inexigível conduta diversa.
Assim, acolho as manifestações apresentadas pelo DNIT, pela empresa supervisora e pela empresa executora.
Feitas essas considerações, voto por que o Tribunal acolha a minuta de acórdão que ora submeto à apreciação do colegiado.
TCU, Sala das Sessões, em 24 de novembro de 2021.
WALTON ALENCAR RODRIGUES 
Relator